臺灣高雄地方法院民事判決　　　　　　　95年度訴字第3977號
原　　　告　甲○○
被　　　告　丙○○
訴訟代理人　丁○○
上列當事人間請求損害賠償事件，原告提起刑事附帶民事訴訟（
94年度附民字第165 號），經刑事庭移送前來，本院於民國96年
5月3日言詞辯論終結，判決如下：
    主  文
被告應給付原告新臺幣肆拾壹萬零陸佰玖拾捌元，及自民國九十
五年一月二十四日起至清償日止，按週年利率百分之五計算之利
息。
原告其餘之訴駁回。
訴訟費用由被告負擔十分之三；其餘由原告負擔。
本判決第一項得假執行；但被告如以新臺幣肆拾壹萬零陸佰玖拾
捌元為原告預供擔保，得免為假執行。
原告其餘假執行之聲請駁回。
    事實及理由
一、原告起訴主張：原告因曾調解被告與他人之糾紛，致被告對
    原告心生不滿，被告於民國94年6 月29日晚上11時40分許，
    在高雄縣岡山鎮○○路120 號「光潭商店」前，見原告自該
    商店出來，竟自桌上取出類似西瓜刀之刀器乙把，持刀由上
    往下，朝原告之左頸部、手部各揮砍1 刀，並稱：你給我嗆
    等語，原告遭砍後欲轉身逃跑，卻不慎於途中跌倒，被告由
    後追趕，又持上開刀器朝原告背部揮砍1 刀，後因甲○○奮
    力爬起，跑至路上向路人求救，被告祈始停手。原告因而受
    有多處銳器割傷，含臉部及頸部切割傷合併部分耳垂缺損及
    胸鎖乳突肌部分斷裂（創口共17公分）、背部割傷（創口約
    30公分）及右腕兩處創口合併部份皮膚及軟組織缺損約4×7
    公分等傷害。嗣被告經臺灣高雄地方法院檢察署檢察官提起
    公訴，由本院以94年度訴字第3350號以被告犯傷害罪，判處
    有期徒刑1 年，並應於刑之執行完畢或赦免後，入相當處所
    ，施以監護2 年在案，被告不服，提起上訴，嗣經臺灣高等
    法院高雄分院以95年度上易字第165 號判決駁回上訴確定在
    案，被告自應賠償原告支出之必要醫療10,698元。又原告於
    事故發生前，在世昌企業社擔任司機兼送貨員，月薪為5 萬
    元，因本件事故休養3 個月，被告自應賠償原告不能工作所
    受之薪資損失15萬元。再原告因本件事故，精神上受有極大
    痛苦，且所受傷害無法復原，被告自應賠償伊精神慰撫金
    100 萬元。為此，爰依侵權行為之法律關係提起本訴。並聲
    明求為判決：被告應給付原告1,360,698 元及自起訴狀繕本
    送達翌日起至清償日止，按週年利率5%計算之利息；，並願
    供擔保，請准宣告假執行。
二、被告則辯稱：因原告與江紘越一同到伊家毆打伊，伊所罹患
    之妄想型精神分裂症一時發作，陷於心神喪失之程度，隨手
    拿刮牆壁的工具抵擋原告之攻擊，在正當防衛過程中，不甚
    傷及原告，依民法第149 條前段規定，自不用負賠償責任。
    縱若需負賠償之責，除原告支出醫療費用10,698元部分，伊
    不爭執外，原告每月薪資不到5 萬元，且依其所受傷勢，亦
    無庸休息3 個月，原告請求薪資損失15萬元及慰撫金100 萬
    元，均屬過高等語。並聲明求為判決：駁回原告之訴，如受
    不利益判決，願供擔保請准宣告假執行等語。
三、本件爭點為：被告是否應負侵權行為責任？倘是，原告得請
    求賠償之項目及金額為何？原告就本件傷害之發生是否與有
    過失？茲分述如下：
  (一)被告是否應負侵權行為責任？
  1.原告主張被告於94年6 月29日晚上11時40分許，在高雄縣岡
    山鎮○○路120 號「光潭商店」前，持刀器揮砍原告，致原
    告受有多處銳器割傷，含臉部及頸部切割傷合併部分耳垂缺
    損及胸鎖乳突肌部分斷裂（創口共17公分）、背部割傷（創
    口約30公分）及右腕兩處創口合併部份皮膚及軟組織缺損約
    4 ×7 公分等傷害，並支出醫療費用10,6 98 元之事實，業
    據其提出財團法人義大醫院診斷證明書及醫療費用收據書證
    （見本院94年度附民字第165 號卷第3 至10頁），且為被告
    所不爭執（見本院卷第25頁），是原告主張遭被告持類似西
    瓜刀之刀器割傷等情，與事實相符，堪以採信。
  2.被告雖抗辯伊於心神喪失時，及基於正當防衛而不慎傷於原
    告云云。惟按正當防衛必須對於現在不法之侵害始得為之，
    侵害業已過去，即無正當防衛可言。至彼此互毆，又必以一
    方初無傷人之行為，因排除對方不法之侵害而加以還擊，始
    得以正當防衛論，故侵害已過去後之報復行為，與無從分別
    何方為不法侵害之互毆行為，均不得主張防衛權（最高法院
    30年上字第1040號判例參照）。
  3.本件原告並未對被告為不法侵害之行為，而係被告先持類似
    西瓜刀之刀器揮砍原告乙節，業據證人江紘越於本院94年度
    訴字第3350號刑事案件審理中具結證稱：伊與甲○○（即原
    告）在光潭商店前街道談話時，見被告蹲坐於對街遙望渠等
    ，於是過街查看，被告見伊走過來，乃起身自身旁之桌上取
    出類似西瓜刀之凶器乙把，正向握刀高舉，刀刃向上，伊見
    狀乃伸手握住被告之雙手企圖制止，被告隨即掙脫，繞過伊
    ，持刀由上往下，朝上前查看之甲○○左頸部、手部各揮砍
    1 刀，甲○○遭砍後欲轉身逃跑，卻不慎於途中跌倒，被告
    由後追趕，持上開刀器朝告訴人甲○○背部揮砍1 刀，甲○
    ○因而受有多處銳器割傷等傷害（見上開刑事卷95年9 月21
    日審判筆錄第3-7 頁），核與原告甲○○於上開刑事案件審
    理時以證人身分證述：被告突然衝出來，在光潭商店與被告
    住處間之馬路上，持刀朝伊脖子、手等部位揮砍，伊跌倒後
    ，被告又從伊背後砍1 刀，共遭被告砍3 刀等語（見同前刑
    事卷95年6 月15日審理筆錄第3 、4 頁）大致相符，是被告
    辯稱係基於防衛而不慎傷及原告云云，已難採信。
  4.證人鄭淑芬即被告之妹妹固於本院前開刑事案件審理中證稱
    ：伊看到被告與甲○○、江紘越在神壇前之走廊打成一團等
    語（見本院上開刑事卷95年6 月15日審理筆錄卷第9 頁、第
    10頁），然其證詞與證人江紘越、甲○○證稱係被告突然持
    刀朝甲○○揮砍等語（詳前述）有異，且其證稱3 人扭打亦
    與被告辯稱係遭圍毆不符。況且，倘被告取出刀器前之情況
    ，係被告、甲○○及江紘越扭打，過程中渠等3 人應或多或
    少受有程度不等之挫傷，然觀之甲○○之傷勢，並無類似被
    告所受之挫傷，反均為銳器造成之切割傷，證人江紘越更是
    毫髮無傷。再者，如果案發當時是3 人扭打，被告豈有持刀
    繞過江紘越僅朝甲○○揮砍之理，且若甲○○與江紘越合力
    圍毆被告，被告豈可能僅受有如此零星且輕微之傷害；參以
    ，甲○○於逃離過程中背部又被砍1 刀之事實，被告若係基
    於防衛之意思，則在甲○○已背對伊不可能採取攻擊之情況
    下，其又何須再朝甲○○背部揮砍。是證人鄧淑芬所證述內
    容，與常情相悖，要難遽採為有利被告之證據。被告以出於
    防衛意思不慎傷害告訴人等語置辯，委無足採。
  5.被告雖又辯稱其已處於心神喪失之狀態，自無庸負賠償之責
    云云。然被告並未舉證以實其說，已難信為真實。而經行政
    院國軍退除役官兵輔導委員會高雄榮民總醫院（下稱榮民總
    醫院）對被告施以精神狀態鑑定，發現被告若牽涉妄想內容
    的部分，判斷力及現實感受到扭曲，足認被告於本件傷害行
    為時之精神狀態，已因精神分裂症，導致其對外界事務之知
    覺理會、判斷作用及自由決定意思之能力有所減損，未達「
    心神喪失」之程度，但考量被告長期以來、案發當晚確實都
    有幻聽、被害妄想等精神分裂症狀，在精神症狀干擾以及與
    被害人的現實衝突結合之下，被告對於案發當晚之情境判斷
    及所作之反應，應有受到一定程度之影響，已到達「精神耗
    弱」之程度等語，有該院95年2 月10日高總精字第09500015
    12號函附之精神狀況鑑定書1 份附於本院上開刑事卷可稽，
    是被告辯稱其已達心神喪失之狀態，委無足取。況縱若被告
    行為時果真係心神喪失之狀態，仍應依民法第187 條第4 項
    準用同條第3 項負賠償之責，被告辯稱無庸負賠償之責，亦
    無足取。
  6.又被告因前揭行為涉犯之傷害犯行，業經本院以94年度上訴
    字第3350號刑事判決，認定屬實，並以傷害罪判處被告有期
    徒刑1 年，並應於刑之執行完畢或赦免後，入相當處所，施
    以監護2 年在案，被告不服，提起上訴，嗣經臺灣拘役40
    日，原告不服提起上訴，復經經臺灣高等法院高雄分院以95
    年度上易字第165 號判決駁回上訴確定在案，亦經本院調閱
    該刑事案卷全卷核閱無訛。從而，原告上開主張，自堪信為
    真正。
  7.因故意或過失，不法侵害他人權利者，負損害賠償責任；不
    法侵害他人之身體或健康者，對於被害人因此喪失或減少勞
    動能力或增加生活上需要時，應負損害賠償責任；又不法侵
    害他人之身體、健康、名譽、自由、信用、隱私、貞操，或
    不法侵害其他人格法益而情節重大者，被害人雖非財產上之
    損害，亦得請求賠償相當之金額，民法第184 條第1 項前段
    、第193 條第1 項、第195 條第1 項分別定有明文。查被告
    因故意傷害原告之身體，已如前述，依上述規定，對於原告
    因而支出之醫藥費用及非財產上之損害，自應負損害賠償責
    任。從而，原告本於民法第184 條第1 項前段、第193 條第
    1 項、第195 條第1 項規定，請求被告賠償醫藥費用及非財
    產上之損害賠償，洵屬有據。
  (二)原告得請求之非財產上損害之金額為何？
    1.醫藥費用之損害：按因醫療所支出之證明書費，雖非因侵
      權行為直接所受之損害，惟係被害人為實現損害賠償債權
      所支出之必要費用，且係因加害人之侵權行為所引起，被
      害人得向加害人請求賠償此項費用，最高法院92年度臺上
      字第2653號判決可資參酌。本件原告確有支出醫療費用
      10,698元，有相關醫療費用單據在卷可稽，並為被告所不
      爭執，是原告請求被告賠償前揭費用，為有理由，應予准
      許。
    2.薪資損失：本件原告主張其於事故發生前任職世昌企業社
      ，事故發生前之每月薪資均為5 萬元，因本件事故導致3
      個月不能工作，受有薪資損失15萬元等節，業據其提出世
      昌企業社薪資資料為證（見本院前開附民卷第11頁），且
      證人即世昌企業社之會計乙○○亦於本院審理中具結證稱
      ：世昌企業社是伊先生經營，伊擔任會計，原告擔任司機
      兼捆工，原告已任職10餘年，每月薪資實領5 萬元，因本
      件傷害發生後有假休養3 個月等語甚明（見本院卷第73頁
      ），且依原告所受之外傷，復原時間為3 個月，原告應於
      受傷3 個月後即可從事駕駛工作，亦有財團法人義大醫院
      96 年3月26日義醫字第09600394號函在卷可憑（見本院卷
      第57頁），則原告主張其因本件事故導致其3 個月不能工
      作，受有薪資損失15萬元，即非無據，應予准許。
    3.非財產上損害賠償即精神慰撫金部分：查本件原告因被告
      之過失傷害行為致受有多處銳器割傷，含臉部及頸部切割
      傷合併部分耳垂缺損及胸鎖乳突肌部分斷裂（創口共17公
      分）、背部割傷（創口約30公分）及右腕兩處創口合併部
      份皮膚及軟組織缺損約4 ×7 公分等傷害，已如前述，其
      身體及精神受有相當之痛苦則原告請求被告賠償其精神慰
      撫金，自屬有據。次查，原告係高中畢業，擔任司機兼搬
      運工，94年薪資暨其他所得合計約441,738 元，並有價值
      約1,030,100 元之不動產，被告為高中畢業，擔任乩童，
      94年薪資所得為10,140元，名下無任何不動產等節，有本
      院依職權查詢兩造94年度財產所得調件明細表各1 份在卷
      可稽（見本院卷第16-22 頁），本院斟酌上情及原告因此
      受有耳垂部分缺損之傷害，復原期間之長短等一切情狀，
      認原告請求精神慰撫金100 萬元，於25萬元之範圍內尚屬
      適當，應予准許，逾此範圍之請求，並非正當，應予駁回
      。
    4.綜上所述，原告得請求之金額為醫療費用10,698元、薪資
      損失15萬元及精神慰藉金25萬元，合計411,698 元。
  (三)原告就本件傷害之發生是否與有過失？
    按損害之發生或擴大，被害人與有過失者，法院得減輕賠償
    金額，或免除之，民法第217 條定有明文。本件被告辯稱因
    遭原告毆打方持刀器抵擋不慎傷及原告，原告就本件傷害之
    發生與有過失云云。然查，本件傷害之發生，係被告突然攻
    擊原告所致，原告就本件傷害之發生，並無任何挑釁或侵害
    原告之行為，已如前述，原告就本件傷害之發生並無與有過
    失，是被告此部份所辯，亦無足取。
四、綜上所陳，原告本於侵權行為之法律關係，請求被告給付原
    告410,698 元，及自起訴狀繕本送達翌日即95年1 月24日起
    至清償日止，按週年利率5%計算之利息，洵屬正當，應予准
    許。逾此部分之請求，為無理由，應予駁回。
五、本件為所命給付之金額未逾50萬元之判決，依民事訴訟法第
    389 條第1 項第5 款之規定，自應依職權宣告假執行，此部
    分雖經原告陳明願供擔保，聲請宣告假執行，惟其聲請不過
    促請法院職權發動，本院無庸就其聲請為准駁之裁判，至本
    訴原告敗訴部分，其假執行之聲請，已失所附麗，應予駁回
    ；另被告聲明願供擔保請准免為假執行，經核原告勝訴部分
    與法律規定相符，爰酌定相當之擔保金額宣告之。
六、本件事證已臻明確，兩造其餘攻擊防禦方法，於本院審酌後
    ，認與判決結果不生影響，爰不一一論述，併此敘明。
七、據上論斷，本件原告之訴為一部有理由，一部無理由，依民
    事訴訟法第79條、第389 條第1 項第5 款、第392 條第2項
    ，判決如主文。
中　　華　　民　　國　　96　　年　　5 　　月　　17　　日
                        民事第一庭法  官  廖純卿
以上正本證明與原本無異。
如不服本判決，應於送達後20日內，向本院提出上訴狀並表明上
訴理由，如於本判決宣示後送達前提起上訴者，應於判決送達後
10日內補提上訴理由書（須附繕本）。
正本係照原本作成。
如不服本判決，應於送達後20日內，向本院提出上訴狀並表明上
訴理由，如於本判決宣示後送達前提起上訴者，應於判決送達後
10日內補提上訴理由書（須附繕本）。
中　　華　　民　　國　　96　　年　　5 　　月　　17　　日
                                書記官  洪嘉慧
